【裁判字號】    95,救抗,1
【裁判日期】    950628
【裁判案由】    訴訟救助
【裁判全文】
臺灣桃園地方法院民事裁定               95年度救抗字第1號
抗  告  人  豐鵬欣業股份有限公司
法定代理人  乙○○
相  對  人  甲○○
上列當事人間請求訴訟救助事件，抗告人對於民國95年2 月14日
本院桃園簡易庭95年度桃救字第2 號裁定提起抗告，本院裁定如
下：
    主  文
抗告駁回。
抗告費用由抗告人負擔。
    理  由
一、按「當事人無資力支出訴訟費用者，法院應依聲請，以裁定
    准予訴訟救助。但顯無勝訴之望者，不在此限。」，民事訴
    訟法第107 條第1 項定有明文。所謂無資力，係指窘於生活
    ，且缺乏經濟上之信用而言（最高法院18年抗字第260 號、
    43年台抗字第152 號判例意旨參照），申言之，若非無籌措
    款項以支出訴訟費用之信用技能，即難謂為無資力支出訴訟
    費用。且此項請求救助之事由，依同法第109 條第2 項、第
    284 條之規定，應依證據之性質釋明之，而法院調查聲請人
    是否無資力支出訴訟費用，專就聲請人提出之證據為之，如
    聲請人並未提出證據，或依其提出之證據，未能信其無資力
    支出訴訟費用之主張為真實，即應將其聲請駁回，並無調查
    之必要（最高法院26年滬抗字第34號判例意旨參照）。再依
    同法第109 條第3 項規定，關於因無資力支出訴訟費用請求
    救助之事由，固得由受訴法院管轄區域內有資力之人出具保
    證書以代釋明。惟如已查明當事人非無資力支出訴訟費用者
    ，雖其已取具上項保證書，亦無准許訴訟救助之餘地（最高
    法院68年台聲字第158 號判例意旨）。
二、本件抗告意旨略以：除引用抗告人於原法院所提出之聲請理
    由及事實外，原法院駁回伊之聲請主要理由如下：(一)抗告人
    於「大愛生命工程股份有限公司」（下稱大愛公司）新台幣
    （下同）3 百萬元投資額，未經查封，為可得自由處分之財
    產。(二)抗告人有汽車1 輛。(三)抗告人於民國90年8 月24日經
    銀行拒絕往來，但已於93年8 月24日解除。因此，難認抗告
    人已缺乏經濟信用。惟原法院之認定，實有疏失之處，分述
    如下：
  (一)抗告人於大愛公司之3 百萬元投資額，若有實質價值或利益
    ，何以抗告人之債權人無人查封該投資額？尤其相對人一直
    壓榨抗告人，包括偷過戶、行使偽造本票、偽造公文書等，
    又豈可能一直未查封該投資額？應可輕易推知該投資額無價
    值之事實。又該投資額，自始即為第三人即該公司負責人唐
    振傑於設立公司之際，邀請抗告人參與股東並代為支付股款
    。因抗告人之不動產已被相對人偷過戶且惡意查封，以致經
    營困難，而無資力提供現金，唐振傑欲借助抗告人之經驗，
    代為支出現金3 百萬元之投資額，而使抗告人成為投東。故
    該投資額實為抗告人負債之投資。甚且，事後大愛公司因故
    無法正式營運，而該3 百萬元投資額部分，抗告人亦與唐振
    傑於93年12月20日達成將股權轉讓予唐振傑，作為唐振傑代
    為出資之返還。因此，抗告人早已轉讓股權予唐振傑，其所
    以未辦股權移轉登記，乃因唐振傑工作忙碌而遲未辦理。故
    前開股權名義雖登記為抗告人，而實質上抗告人已無股權，
    又如何得自由處分該財產？甚且，大愛公司從未正式營業，
    完全無營業額。縱使抗告人得出賣股權，又有何人會買此股
    權？再大愛公司已於95年3 月7 日正式完成撤銷公司登記之
    手續，更不可能有買賣股權之情形發生。故原法院此部分之
    論斷，顯與事實有違。
  (二)抗告人所有之裕隆牌小客貨汽車（車號8498-HB ，82年出廠
    ），依中古車12年行情價，現值不到5 千元，又如何以此支
    付龐大訴訟費用？
  (三)抗告人縱依規定解除拒絕往來登記，亦難抹滅曾有不良信用
    之紀錄，因此，抗告人表達誠意而向數家銀行辦理貸款申請
    ，皆以曾有拒絕往來紀錄，全遭拒絕。原法院所為論斷，與
    抗告人之實際狀況，差異甚大。抗告人未因解除「拒絕往來
    紀錄」，即回復銀行信用評估之正常信用狀況。
    茲原裁定有如上之違誤，爰提起本件抗告，請求廢棄原裁定
    ，並准予訴訟救助等語。
三、經查，抗告人於原審所提出用以釋明伊具備訴訟救助事由（
    即無資力）之證據，僅有票據信用資料查覆單1 紙（見原審
    卷第7 頁），惟查，依該查覆單之記載，抗告人雖於90年8
    月24日經註記為拒絕往來戶，但嗣已於93年8 月24日解除，
    本院尚難據此即認抗告人已缺乏經濟信用可言。而抗告人提
    起本件抗告後，雖復主張伊雖經解除「拒絕往來」，然其信
    用狀況未因此回復正常，曾向數家銀行辦理貸款均因此遭拒
    等語，但未據抗告人提出可供本院即時調查之證據，是抗告
    人此部分之主張，顯無可採。次查，依原審職權所查詢之抗
    告人公司基本資料所示，抗告人公司實收資本額高達2 千6
    百萬元，則依原審職權調查結果，抗告人公司名下主要財產
    雖僅有門牌號碼為桃園縣大溪鎮美華里22鄰金山面22-6號房
    屋1 筆、汽車1 部及投資大愛公司3 百萬元，前開財產申報
    總價值為19,128,600元，此有公司基本資料查詢單、稅務電
    子閘門財產所得調件明細表各1 件在卷可憑（見原審卷第9-
    15頁），而抗告人主張：其中上開房屋1 筆（包含桃園縣大
    溪鎮○○段坑底小段第416 、417 、418 、419 建號建物）
    已遭相對人聲請強制執行，汽車1 部為12年之中古車，現值
    不到5 千元，又大愛公司之3 百萬元之投資額為唐振傑所代
    為支出之股款，嗣已轉讓伊之股權予唐振傑，且大愛公司嗣
    已辦理解散登記等語，並提出唐振傑出具之證明書附於本院
    卷供參，縱均認屬實，惟公司資產除經登記者外，本即包含
    應收帳款等未經登記之資產在內，抗告人公司所登記之2 千
    6 百萬元實收資本額於扣除上開已登記之資產後，應尚有約
    6 百餘萬元之資產存在。參諸，抗告人於本件一再主張：相
    對人將抗告人及抗告人之前任負責人陳鵬仁之不動產（土地
    部分：桃園縣大溪鎮○○段坑底小段第722 、722-1 、722-
    2 、722-3 、723 、724 、724-1 、724-2 、726 、726-1
    地號土地，面積共18,265平方公尺，約5,525 坪；建築物部
    分：桃園縣大溪鎮○○段坑底小段第406 建號建物，面積1,
    206 平方公尺，約364 坪）偷過戶至其名下，致抗告人無法
    以該不動產向銀行辦理貸款等語，並於原審提出桃園縣政府
    工務局（84）桃縣工建執照字第201 號使用執照及協議書為
    證（見原審卷第40-44 頁），惟依該協議書所示，兩造間係
    因抗告人向相對人陸續借到1 億7 千5 百萬元之消費借貸關
    係，而以上開不動產之起造人名義增列相對人之方式，以該
    不動產權利之二分之一為相對人提供債權擔保等情，益見抗
    告人公司之資產不僅止於上開已申報之財產。復經本院發函
    通知抗告人於受通知翌日起2 周內，提出抗告人公司經會計
    師簽認，並經監察人或股東會承認之公司資產負債表，以明
    抗告人之資產狀況，惟抗告人於95年4 月4 日收受上開通知
    後，於同年5 月20日向本院以其所委託之會計師告知資產負
    債表須約於同年5 月底方能完成簽證為由，具狀聲請將提出
    資產負債表之期限延至同年5 月31日止，再於同年6 月1 日
    具狀表示其無資力給付會計師之簽證費，而聲請本院同意其
    免予提出資產負債表云云（見本院卷附之送達通知書乙紙、
    抗告人之民事聲請狀2 件），則抗告人拒不提出該公司之資
    產負債表，本院更難認其符合民事訴訟法第107 條第1 項所
    定「無資力」之要件。是本院認依抗告人所提出之釋明，本
    院無法即時調查並得出抗告人公司於扣除上開經申報之財產
    外，已無其他資產之結論。再者，抗告人之實收資本既高達
    2 千6 百萬元，並非無資力之人，則縱其取得抗告人公司董
    事長乙○○與董事陳信夫之保證書聲請訴訟救助，亦無從准
    許。此外，抗告人復未能提出其他證據以釋明其窘於生活且
    缺乏經濟上之信用，而無資力支出訴訟費用之事實，自難採
    信其為無資力之人，是其聲請本件訴訟救助，自非有據，不
    能准許。原審裁定駁回其聲請，於法尚無不合。抗告意旨仍
    執前詞，指摘原裁定不當，求予廢棄，為無理由，應予駁回
    。
四、據上論結，本件抗告為無理由，爰裁定如主文。
中    華    民    國    95    年    6     月    28    日
                  民事第二庭審判長法  官  劉克聖
                                  法  官  周玉
                                  法  官  范明達
以上正本係照原本作成
得再抗告
中    華    民    國    95    年    6     月    28    日
                                  書記官  江世亨


司法院資訊處製作；財團法人民間司法改革基金會備份。
